【裁判字號】    97,消債更,332
【裁判日期】    971009
【裁判案由】    聲請更生程序
【裁判全文】
臺灣高雄地方法院民事裁定           97年度消債更字第332號
聲  請  人  甲○○
即  債務人
上列聲請人因消費者債務清理事件聲請更生，本院裁定如下：
    主  文
聲請駁回。
聲請費用由聲請人負擔。
    理  由
一、聲請人即債務人因積欠遠東國際商業銀行等多家銀行信用卡
    或現金卡債務共新台幣（下同）540,504 元，因而於民國95
    年9 月與最大債權銀行即遠東國際商業銀行（下稱遠東商銀
    ）依「中華民國銀行公會會員辦理消費金融案件無擔保債務
    協商機制」（下稱債務協商機制）請求共同協商債務清償方
    案，並協商成立。協商內容為，自95年10月起，分70期，利
    率為8.88% ，於每月10日繳納12,500元（下稱協商金額）至
    指定帳戶。聲請人雖與上開銀行依照債務協商機制協商成立
    ，但聲請人每月薪資僅約26,000元，因小孩出生增加支，每
    月生活支出費用約30,000元加計扶養父母費用每月共計5,00
    0 元，共需約35, 000 元。故於扣除家庭必要支出及父母扶
    養費用，已無法履行原訂協商金額，因此於96年4 月毀諾，
    可認客觀上確有不可歸責於債務人之事由，又其無擔保或無
    優先權之債務總額未逾1,200 萬元，復未經法院裁定開始清
    算程序或宣告破產，爰聲請更生等語。
二、按「債務人與金融機構協商成立者，不得聲請更生或清算。
    但因不可歸責於己之事由，致履行顯有重大困難者，不在此
    限」；「本條例施行前，債務人依金融主管機關協調成立之
    中華民國銀行公會會員辦理消費金融案件無擔保債務協商機
    制與金融機構成立之協商，準用前項之規定」，為消費者債
    務清理條例（下稱消債清理條例）第151 條第5 項、第6 項
    分別定有明文。衡諸債之關係，係以當事人間之信賴關係為
    基礎，為社會經濟組織之重要支柱，故當事人於以法律行為
    追求自己之利益之際，亦應顧及對方之利益，並考量債權債
    務在社會上之作用，本於誠實及信用之原則，行使債權及履
    行債務。是對於已陷入經濟上困境之消費者，若任其於惡性
    循環之債務窘境中自生自滅，將衍生嚴重之社會問題，難以
    維持安定之社會經濟秩序，故為兼顧債權人、債務人雙方之
    利益，對陷於經濟上困境之消費者，乃允其於消費者債務清
    理條例施行後，得選擇以重建型之更生程序或清算型之清算
    程序清理其債務，藉以妥適調整債務人與債權人及其他利害
    關係人間之權利義務關係，保障債權人獲得公平受償，並謀
    求消費者經濟生活之重建復甦機會。惟對於已與金融機構協
    商成立，或於本條例施行前，已依金融主管機關協調成立之
    中華民國銀行公會會員辦理消費金融案件無擔保債務協商機
    制與金融機構成立協商之債務人，若非因不可歸責於己之事
    由，致履行顯有重大困難，僅係為圖謀減免債務，而不為債
    務之履行，自有違債權契約為誠信契約之本旨，故依消債清
    理條例第151 條第6 項準用同條第5 項前段之規定，不得聲
    請更生或清算，始能避免肇致道德危險。
三、經查：
  (一)聲請人即債務人因積欠遠東商銀等三家銀行信用卡等債務共
    540,504 元元，於民國95年9 月7 日與最大債權銀行即遠東
    商銀，依債務協商機制請求共同協商債務清償方案，並協商
    成立。協商內容為，自95年10月起，分70期，年利率為8.88
    ％，於每月10日繳納協商金額至指定帳戶；及聲請人嗣於96
    年4 月間毀諾等情，有聲請人提供之債務協商協議書、債務
    協商還款計畫表、債務協商繳款暨分配明細表，與遠東商業
    銀行陳報狀等件可證（見本院卷第46-49 頁，53-5 5頁），
    而堪採信，故聲請人於聲請本件更生前確已依照債務協商機
    制協商。
  (二)本件聲請人具狀聲請更生，係以提出債權人清冊、財產及收
    入狀況說明書、聲請人臺灣銀行帳戶資料、聲請人94-96 年
    度綜合所得稅各類所得資料及財產歸屬清單、聲請人之配偶
    黃偢萍95-96 年度綜合所得稅各類所得資料及財產歸屬清單
    、聲請人之父張竹馬95-96 年度綜合所得稅各類所得資料及
    財產歸屬清單、聲請人之母張秋梅95-96 年度綜合所得稅資
    料及財產歸屬清單、財團法人金融聯合徵信中心當事人綜合
    信用報告、每月支出明細、戶籍謄本等件到院為證，並陳明
    其因每月薪資僅有26,000元，惟依照債務協商機制成立協商
    之內容，需按月繳交12,500元，然其家庭每月之基本開銷所
    需之費用約為每月35,000元，故若需按月繳交上開金額，客
    觀上所餘之金額已無法維持生活等情，作為本件聲請債務更
    生之事由。
  (三)聲請人於聲請更生時，固謂其每月薪資僅26,000元，用以支
    付上開費用，客觀上不足支應等情，惟依照聲請人及其妻黃
    偢萍95-96 年度綜合所得稅各類所得資料及財產歸屬清單，
    可算出聲請人95至96年間，平均月所得為28,093元（328,30
    6+345,920/24，四捨五入至元），其妻95至96年間平均月所
    得為23,365元（289,127+271,637/24，四捨五入至元），是
    聲請人與其妻95至96年間之平均月所得為51,458元。若以聲
    請人上開平均月所得與其妻之平均月所得，扣除聲請人每月
    所應繳納之協商金額，尚餘38,958元，減除其於聲請本件更
    生時所陳報之每月所有開銷費用35,000元（見本院卷第5頁
    ），並無不足之情事。似此，聲請人所陳：若按月繳交協商
    金額，客觀上所餘之金額已無法維持生活云云，即難為本院
    所採信。
  (四)又按債務清償方案成立後，應由債務人按其條件履行，如因
    事後發生情事變更，在清償期間收入或收益不如預期，致該
    方案履行困難甚或履行不能，因不可歸責於己，始能准許債
    務人聲請更生或清算，以避免債務人任意毀諾已成立之協商
    ，濫用更生或清算之裁判上債務清理程序。又所謂「不可歸
    責於己之事由」，應係指客觀上聲請人之支出增多，或收入
    、收益減少，非其成立協商時所能預期，諸如物價上漲而成
    本增加、家屬患病等以致支出增加，或因病無法工作、僱佣
    之公司倒閉或裁員、失業、減薪等以致收入減少等情。本件
    聲請人雖以其因「小孩出生，支出增加」作為「客觀上不可
    歸責於己」之事由，惟觀諸聲請人所提陳之戶籍謄本（見本
    院卷第8-9 頁），聲請人之最小子女即次女係於協商成立（
    95 年9月7 日）前之95年2 月2 日出生，故聲請人所陳報之
    事由，係在協商成立前即已存在，並非於協商成立後始發生
    。且若聲請人與最大債權銀行協商當時，無法負擔上開協商
    金額，理應向當時之最大債權銀行陳明，並降低協商金額，
    而非於繳納數期之協商金額後，才以協商成立前已存在之客
    觀情事作為聲請本件更生之事由。故本件聲請人於協商成立
    後，客觀上並無不可歸責於己之事由，使其履行困難之事由
    存在。
  (五)至聲請人於本院審理中，雖又另陳報每月所需之費用總共約
    4 萬元云云（見本院卷第65頁），惟聲請人既於聲請之初，
    即陳明每月所需之金額為約3 萬5 千元，在客觀情勢無重大
    變化之情形下，且聲請人未提供證據資料釋明為何與先前之
    金額有所差距之情況下，自不許聲請人任意調高其每月所需
    之金額，以圖獲准更生之利益，併此敘明。
  (六)末按消債清理條例第151 條第1 、5 、6 項之立法意旨，主
    要係立法者將衡量債權人之債權既得權與債務人藉由更生或
    清算程序獲得經濟地位重生之利益，委由法院審酌債務人是
    否有「不可歸責於己之事由致履行顯有重大困難」之情事，
    以之作為調整債權人與債務人利害關係之判斷標準，故法院
    於審酌該項事由時，非經債務人已為相當「合理之釋明」時
    ，即不得准許債務人聲請更生之請求。查聲請人客觀上之經
    濟情況及家庭狀況於「協商成立後」，既無重大明顯變化，
    聲請人僅以「女兒出生，支出增加」，作為釋明其有「不可
    歸責於己之事由」而致履行困難之事由，即難為本院所採信
    。準此，聲請人既未提出其他具體證據說明，其有何履行協
    商重大困難之情事，則本件在聲請人經濟情況無重大變化之
    情形下，依照聲請人目前所提之證據資料，尚難讓本院認其
    有不可歸責於己致履行有重大困難之情形。
五、綜上所述，本件聲請人聲請更生，既無法立證證明其確於與
    遠東商銀達成前揭協商後，有不可歸責於己之事由，且依原
    協商條件履行亦非顯有重大困難，應屬聲請更生之要件不備
    ，又無從補正，依首揭條文之意旨，自應駁回其更生之聲請
    。
六、爰依消費者債務清理條例第8 條、第151 條第5 項、第15條
    ，民事訴訟法第78條，裁定如主文。
中    華    民    國    97    年    10    月    9     日
                  民事第三庭  法  官  吳志豪
以上正本證明與原本無異。
如不服本裁定，應於送達10日內向本院提出抗告狀，並繳納裁判
費新台幣1,000元。
中    華    民    國    97    年    10    月    9     日
                              書記官  劉音利


司法院資訊處製作；財團法人民間司法改革基金會備份。
